臺灣新竹地方法院民事判決　　　　　　　96年度家訴字第11號
原　　　告　丙○○
原　　　告　丁○○
原　　　告　乙○○
原　　　告　庚○○
前列四人共　魏早炳律師
同訴訟代理人陳恩民律師
　　　　　　魏翠亭律師
被　　　告　戊○○
被　　　告　甲○○
被　　　告　己○○
前列二人共
同訴訟代理人陳進興律師
上列當事人間請求確認繼承權存在等事件，本院於中華民國96年
10月31日言詞辯論終結，判決如下：
    主  文
原告之訴及假執行之聲請均駁回。
訴訟費用由原告負擔。
    事實及理由
壹、原告部分：
一、聲明：
（一）被告甲○○應將新竹市中正台夜市第91號攤位返還予原告
      及其他繼承人全體；被告戊○○應將新竹市竹蓮公有零售
      市場第甲3攤位返還予原告及其他繼承人全體；被告己○○應將新竹市竹蓮公有零售市場第甲4攤位返還予原告及
      其他繼承人全體。
（二）被告應自本訴狀繕本送達翌日起至返還上開攤位止，各按
      月給付新臺幣（下同）2萬元正予原告及其他全體繼承人
      。
（三）前項聲明，原告願供擔保請准宣告假執行。
二、陳述：
（一）原告丙○○、丁○○、乙○○、庚○○及被告己○○（原
      名郭忠銘）與訴外人郭雅玲等6人為被繼承人郭東昇之法
      定繼承人，此有卷附除戶謄本及訃聞影本各一份可證，合
      先陳明。
（二）被繼承人郭東昇自民國（下同）60年間起至95年6月9日往
      生止，均以經營攤位生意為生，期間積極參與各項公共事
      務，並歷任「新竹市攤販協會」之重要職務，著為新竹市
      攤販界之聞人。新竹市中正台夜市前於61年5月間規劃開
      市時，郭東昇即取得新竹市中正台夜市第90號攤位及系爭
      第91號攤位（以下簡稱90號、91號攤位）之使用經營權，
      並自63年起將兩攤位合併為一大攤位使用，惟當時礙於「
      兩攤位之使用權不得同屬一人所有」之規定，郭東昇乃將
      90號攤位登記於其弟媳曾玉環名下，74年10月12日則移轉
      登記於原告丙○○名下，又於76年8月11日移轉登記於原
      告庚○○名下，83年間，因本院83年度簡上字第109號民
      事判決確定後，則再移轉登記回郭東昇名下。系爭91 號
      攤位，原始登記於被繼承人郭東昇名下，嗣因故於76年8
      月11日登記於訴外人高國泉名下，再於80年2月9日移轉登
      記為被告甲○○名下；惟系爭91號攤位，實際上為90號、
      91號攤位合併使用後之統稱，實歸郭東昇之繼承人所有，
      且據本院於83年間審理另案（83年簡上字第109號、83 簡
      上字第57號民事判決）時，新竹市攤販協會出具之證明書
      、該協會於84年3月24日（八四）竹市攤協勇字第75號函
      、主任委員黃文雄、總幹事徐聖恩出具之證明書、及徵諸
      上開案件中證人黃文雄、徐聖恩之證詞，亦可證明無論係
      被繼承人郭東昇亦或被告甲○○均曾明確表示此部分之權
      利皆屬郭東昇所有，自不容被告於本案中妄肆否認。
（三）被繼承郭東昇復依前例，於同為新竹市攤販協會管理之「
      新竹市竹蓮公有零售市場」開市規劃時，取得竹蓮公有零
      售市場內一樓甲3及甲4二攤位（以下簡稱甲3、甲4攤位）
      ，同時亦因礙於「兩攤位之使用權不得同屬一人所有」之
      規定，而於88年7月3日，先將甲3攤位信託登記予次女郭
      雅玲名下，嗣於90年12月18日移轉登記予被告戊○○名下
      ；且被告戊○○於96年4月11日曾到庭表示，甲3攤位之承
      租權自始確屬哥哥郭東昇所有，其願協同辦理更名登記等
      語。至於甲4攤位，亦依前述，自始信託登記於被告己○○名下迄今。是甲3、甲4攤位之經營使用權仍歸屬郭東昇
      所有，除參以前述外，亦有系爭攤位之營業稅稅籍證明及
      遺產稅資料所載可證。
（四）按，「信託契約之訂立，依其性質，固以當事人信任為基
      礎，故類推適用民法第550條前段之規定，信託法律關係
      因當事人一方死亡而消滅。」最高法院82年度台上字第
      360號民事判決揭明上旨，而信託行為成立於信託法施行
      適用之前，自應適用之前法律之規定，本件信託法律關係
      已因信託人郭東昇於95年6月9日死亡而消滅，被告等依法
      自負有返還信託物等法定義務；退步言之，縱認本案信託
      法律關係尚不因當事人一方死亡而消滅，惟受託人即被告
      甲○○、己○○既否認系爭標的之使用權為郭東昇所有而
      屬應繼承遺產之一部分，其等言行則顯有負信託之誠信與
      互信之基礎及意旨；原告等法定繼承人自得於繼承系爭權
      利後，依法終止系爭信託法律關係，然為求慎重，爰再以
      本訴狀繕本之送達為終止原告等全體法定繼承人與被告等
      間系爭信託法律關係之表示，特此陳明。而兩造間之系爭
      信託法律關係均歸消滅，被告等自負有返還系爭信託財產
      及相當於使用對價之不當得利，法理至明。
（五）次按，公同共有財產權之處分及其他之權利行使，依民法
      第831條準用同法第828條第2項規定，固應得公同共有人
      全體之同意，但事實上無法得全體公同共有人同意時，如
      有對第三人起訴之必要，為公同共有人全體利益計，僅由
      事實上無法得其同意之公同共有人以外之其他公同共有人
      單獨或共同起訴，仍應認為當事人之適格無欠缺。所謂「
      事實上無法得公同共有人之同意」，係指在一般情形下，
      有此事實存在，依客觀判斷，不能得其同意而言，如公同
      共有人間利害關係相反，或所在不明等屬之。最高法院91
      年度台上字第996號民事判決揭明上旨。經查，被告己○○事實上為與全體法定繼承人利害關係相反之利害關係人
      ，而另一繼承人郭雅玲係被告甲○○女兒，亦即被告己○○之親妹妹，依情理及客觀判斷，自無從期其為行使系爭
      權利之同意表示，核依上開判決要旨，原告等法定繼承人
      依法行使系爭權利，自無得渠等二人同意之必要，尚祈鑒
      察。
三、被告抗辯所為之陳述：
（一）被告甲○○、己○○辯稱91號攤位係因郭東昇曾向訴外人
      高麗雲借款50萬元，並為擔保緣故而將系爭91號攤位變更
      為高麗雲之弟高國泉名義，嗣甲○○清償借款及利息，故
      以此作為價金復由甲○○取得使用權，並於80年2月9日辦
      理變更名義云云。惟查，即便郭東昇曾向高麗雲借款並因
      擔保之故暫將91號攤位之名義登記予高國泉，然甲○○並
      無法證明該借款及利息乃由其所清償，自難以推論系爭攤
      位之登記名義人為甲○○，則該租賃權即歸其所有。又本
      院83年度簡上字第57號案件之審理時點，在91號攤位變更
      為被告甲○○名義之後，被告甲○○亦於上開案件審理中
      明確證稱此部分之權利乃屬郭東昇所有。再者，本院於96
      年4月11日訊問被告戊○○時，其亦表示中正台夜市之攤
      位均為哥哥郭東昇所有，更可見被告甲○○此部分之主張
      乃自相矛盾且明顯不實，應不足採。
（二）甲4攤位部分，被告戊○○雖表示其並不清楚權利屬何人
      所有，但被告戊○○曾向原告表示，本件兩造一方面為姪
      兒姪女，另一方面則為兄嫂甲○○，其可證明甲3號攤位
      部分，至於其餘部分則不願得罪兄嫂甲○○，故才為如此
      陳述。再者，88年7月3日以被告己○○為名義登記甲4攤
      位時，其未滿16歲，足證甲4號攤位實為郭東昇借被告己○○之名義登記而已，否則己○○當時豈有任何之經濟能
      力得承租竹蓮市場之攤位並自行經營？至於被告所提繳費
      資料，僅係因當時攤位登記名義人為郭雅玲及己○○，故
      繳費後出具之收據亦以該二人之名義登記而已，自不能以
      此推論甲3、甲4攤位之承租權即屬於被告郭雅玲、己○○
      所有。何況甲3攤位部分戊○○已明確證稱此部分之權利
      屬郭東昇所有，即可證明甲3攤位部分先前以訴外人郭雅
      玲登記僅為借名之事實外；亦得證明甲4攤位部分同為郭
      東昇借被告己○○名義登記之事實。
（三）綜上，原告等自得請求被告返還系爭90號、91號、甲3、
      甲4號攤位之信託財產予全體繼承人，並請求自信託關係
      終止後迄至其返還為止，給付相當於租金使用對價之不當
      得利，為此狀請判如訴之聲明一、二。
貳、被告戊○○部分：
一、聲明：
    同意原告之請求。
二、陳述：
    甲3攤位為被繼承人郭東昇拿被告戊○○的印章去辦理移轉
    登記的，實際上系爭攤位是郭東昇的；而甲4攤位為何人所
    有則不清楚。90號、91號攤位以前都是郭東昇的，因為攤販
    協會規定一人只能有一個攤位，所以二個攤位都是以郭東昇
    家屬的名字登記，實際上也都是郭東昇的；後來有什麼變化
    ，其不知道，因為郭東昇有自己的家庭，家庭如何變化就不
    知道了，然願意協同辦理甲3攤位之更名登記。
、被告甲○○、己○○部份：
一、聲明：
   1、駁回原告之訴及假執行之聲請。
   2、如受不利益之判決願供擔保請准宣告免予假執行。
二、陳述：
（一）中正台夜市91號攤位部份：
      91號攤位最初由被繼承人郭東昇向新竹市攤販協會承租，
      。76年8月11日郭東昇曾向訴外人高麗雲借款50萬元，並
      以擔保為由，將該攤位承租權讓渡予訴外人高國泉，並完
      成承租人名義過戶登記，嗣被告甲○○於80年2月間向高
      國泉清償前開借款及利息後，復為被告甲○○取得承租權
      ，並於80年2月9日辦理變更名義迄今，此有借款證書及攤
      販協會理事長柳和勇出具之證明書以資證明。而原告所提
      83年度簡上字第57號、83年簡上字第109號案件及其判決
      ，主張系爭91號攤位為被繼承人郭東昇所有；但查該兩案
      所爭執之攤位為90號攤位，均未包含91號攤位，法院既未
      審議91號攤位部份，更未就該部份有「何人所有」認定之
      判決，且兩案判決書均無是項記載，是原告以該兩案為依
      據，所為之主張顯與事實不符。
（二）竹蓮公有零售市場一樓甲3攤位部份：
      被告甲○○於88年7月3日捐助新竹市攤販協會20萬元後，
      取得甲3攤位，登記於訴外人郭雅玲名下，郭雅玲併與該
      協會訂立「竹蓮公有零售市場攤位租賃書面契約」，承租
      甲3攤位使用迄今。期間，因郭雅玲負有卡債，為免被追
      討執行，故於90年12月18日改由戊○○名義向新竹市攤販
      協會承租。惟該攤位應繳之押租保證金，每月租金、清潔
      費均由被告甲○○與郭雅玲繳納，此有各該收據可證。
（三）竹蓮公有零售市場一樓甲4攤位部份
      被告甲○○亦同上述程序，取得甲4攤位後，以被告己○○為登記名義人，己○○復與該協會訂立「竹蓮公有零售
      市場攤位租賃書面契約」，承租使用該攤位迄今。應繳攤
      位之押租保證金、攤位租金、清潔費等均由被告甲○○繳
      納，有各該繳款收據可資證明。
（四）系爭91號、甲3、甲4號攤位非被繼承人郭東昇以信託關係
      過戶給被告之財產，且在各攤位中除原告所舉另案之中正
      台90號攤位係由郭東昇先後直接無償過戶予丙○○、庚○○名下，並經郭東昇本人主張終止信託關係後收回該90號
      攤位外；就本案之三個攤位而言，均非自郭東昇名義處過
      戶取得。因此，郭東昇與被告間固無原告所謂之信託關係
      ，且郭東昇本人對被告等亦未曾表明過信託關係或終止信
      託關係，縱認有信託關係，則信託關係亦不因委託人死亡
      而消滅，信託關係之消滅及終止亦有一定之原因與條件，
      為信託法第8條、第62條至64條所明定。是本案與原告所
      舉另案（本院83年簡上字第109號）判決之情形有別，法
      律關係亦有不同，且原告就此部份，並未舉證以實其說，
      完全係憑空不實之主張，自不足採。
三、原告主張所為之抗辯：
（一）被繼承人郭東昇，嗜賭如命、簽六合彩失利、經營事業失
      敗，自70年間起即負債累累，根本不可能有出資買回攤位
      或捐款承租攤位等情。
（二）原告主張被告戊○○陳稱91號攤位屬被繼承人郭東昇所有
      部份，其中被告戊○○雖說：「……開始時90號、91號兩
      個攤位是我哥哥的，……後來有什麼變化，我不知道，因
      為哥哥有自己家庭，家庭如何變化我就不知道」。此段答
      詞，其實對90號、91號攤位都沒有任何參考或採證價值。
      因為兩個攤位最初確係郭東昇所有，此為兩造在前案及本
      案都未曾爭執或否認之事實，嗣90號、91號攤位輾轉承租
      人名義變更後，90號攤位因郭東昇家庭變化，83年間郭東
      昇以訴訟取回承租權。91號攤位，則於80年間由甲○○向
      案外人高國泉頂讓，承買而取得承租權承租迄今，當然「
      後來之變化，他不清楚」。
（三）甲3攤位部分，自始即由訴外人郭雅玲承租，已如前述；
      詎料，被告戊○○或受其姪兒原告方面拜託、串通，竟趁
      被告甲○○、訴外人郭雅玲未出庭時，為袒護親姪兒之原
      告，在庭上回答時，指「竹蓮甲3攤位是我哥哥的」乙節
      ，因與事證顯然不符，自不足採信，有如下述：
　 1、按甲3號、甲4攤位情況完全相同，因各捐款20萬元取得承
      租權，訂約時各繳保證金3萬元，每月租金各6,000元及水
      電費、稅款等，均由甲○○及郭雅玲支付及繳納，事證俱
      在。
　 2、甲3、甲4攤位均由被告甲○○、郭雅玲使用、收益。
　 3、縱認郭東昇拿被告戊○○印章，辦理相關掛名承租，乃代
      辦行為，不能因而指代辦人即為實際承租人，關鍵在誰出
      錢。
　 4、甲3、甲4攤位承租情節既完全相同，為何指甲3攤位係哥
      哥所有，甲4攤位則不知情。
　 5、反正實際承租權非戊○○所有（係掛名者），因此，乃為
      偏袒原告而空言作不實之陳述。
（四）綜上所陳，原告請求被告就合法承租中之攤位交付與原告
      等，自非有理，並為法所不許，爰判決如聲明所示。
肆、本院之判斷：
一、按所謂信託，謂委託人財產權移轉或為其他處分，使受託人
    依信託本旨，為受益人之利益或特定目的，管理或處分信託
    財產之關係，信託法第1條固有明文。惟信託法於85年1月26
    日公布前，民法雖無關於信託行為之規定，然因私法上法律
    行為而成立之法律關係，非以民法有明文規定者為限，茍法
    律行為之內容不違反強行規定或公序良俗，即應賦予法律上
    之效力。斯時實務上認為信託行為，係指委託人授與受託人
    超過經濟目的之權利，而僅許其可於經濟目的範圍內行使權
    利之法律行為而言。又按當事人主張有利於己之事實，就其
    事實有舉證之責任，民事訴訟法第277條定有明文，又主張
    法律關係存在之當事人，須就該法律關係發生所須具備之特
    別要件，負舉證之責任，最高法院48年度台上字第887號亦
    著有判例可資參照。
二、中正台91號攤位部分：
    系爭攤位最初由被繼承人郭東昇向新竹市攤販協會承租，76
    年8月11日郭東昇向訴外人高麗雲借款50萬元，並以擔保為
    由，將該攤位承租權讓渡與訴外人高國泉，並完成承租人名
    義過戶登記，嗣被告甲○○於80年2月9日辦理變更名義迄今
    等情，業經被告提出借款證明書、攤販協會理事長柳和勇出
    具之證明書在卷可查，且為兩造所不爭執，堪信為真實。惟
    原告主張系爭攤位之使用經營權實歸郭東昇之繼承人所有，
    並以前詞置辯。經查，本院另案審理之83年度簡上字第109
    號、83年度簡上字第57號民事確定判決，其訴訟標的僅為90
    號攤位，且當事人僅就上開攤位之使用經營權為爭執，並未
    論及91號攤位，故不得以此遽認91號使用經營權為郭東昇所
    有。又查，被告戊○○雖於96年4月11日言詞辯論中陳稱：
    「（問：中正台91號為何人的？）……從一開始有夜市兩個
    攤位就是哥哥的。因為協會規定一人只有一個攤位，所以攤
    位有用子女的名字。……後來有什麼變化，我不知道，……
    」等語，然被告戊○○所言僅能證明系爭攤位原始權利人為
    被繼承人郭東昇，嗣系爭攤位之權利移轉狀況為何則無從知
    悉。再者，原告所提之被繼承人郭東昇遺產稅課稅資料參考
    清單上關於91號攤位的記載，亦僅得證明郭東昇於92、93年
    間所得之扣繳單位為系爭攤位，復無法證明郭東昇為系爭攤
    位之使用經營權人；亦即，原告否認被告甲○○有清償訴外
    人高國泉50萬之借款，復而主張被繼承人郭東昇仍為系爭攤
    位使用經營權人之事實，尚須提出其他證明以實其說，不得
    一方面就登記名義人為被告甲○○部分為不爭執，另一方面
    又空言否認其使用經營權；從而，原告主張顯屬無據，要難
    採信。
三、竹蓮公有零售市場一樓甲3攤位部份：
    查系爭攤位係由被告甲○○出資而以訴外人郭雅玲為捐款名
    義人為登記，其中押租保證金、租金及清潔管理費之繳納人
    均為郭雅玲，有新竹市攤販協會出具之收據、租賃契約書等
    件在卷為憑，又被告戊○○於91年6月21日與新竹市攤販協
    會所簽訂之租賃契約書亦為郭雅玲所持有，故原告主張系爭
    攤位係被繼承人郭東昇信託登記在訴外人郭雅玲名下，嗣移
    轉登記於被告戊○○云云，原告未能舉證加以證明，其主張
    顯非可採。至於被告戊○○於96年4月11日言詞辯論期日陳
    稱：「攤位是我哥哥拿我印章去辦理的。竹聯甲3攤位是我
    哥哥的，不是我的。」等語，然其所言僅得證明甲3攤位確
    非被告戊○○所有，而郭東昇拿其印章去辦理移轉登記，並
    不足以證明，郭東昇即為甲3攤位之原權利人。又查，原告
    所提之營業稅稅籍證明、遺產稅課稅資料參考清單，均僅能
    證明甲3、甲4攤位於稅籍資料上之之登記名義人為被繼承人
    郭東昇，然此項記載係稅籍行政上之管理措施，自不足以據
    此認定，被繼承人郭東昇即為系爭攤位之所有權人或實際使
    用經營權人甚明，原告執此主張系爭甲3、甲4攤位為郭東昇
    所有，尚非可採。
四、竹蓮公有零售市場一樓甲4攤位部份：
    經查，原告主張系爭攤位係被繼承人郭東昇所買受而信託登
    記予被告己○○名下，且以己○○當時之年齡及經濟狀況，
    斷不可能由其出資取得云云，業為被告所否認。被告甲○○
    、己○○辯稱系爭攤位同甲3攤位均係由被告甲○○出資而
    登記予被告己○○名下，而郭東昇負債累累，根本不可能捐
    款承租攤位等語，復提出新竹市攤販協會於88年7月3日所開
    具之會員捐助20萬元收據，押租保證金3萬元收據，7-12月
    常年會費、入會費、會員捐助收據，7- 9月租金、冷氣空調
    收據及新竹市竹蓮公有零售市場攤（舖）位租賃契約書等件
    為證，遂難認原告主張為真正。又查，原告雖主張被告戊○○係因不想得罪被告甲○○，所以才於本院96年4月11日言
    詞辯論期日中回答：「（甲4部分何人的？）我不清楚。」
    等語置喙；然倘若系爭攤位之權利人確為被繼承人郭東昇所
    有，其取得過程與甲3攤位相同，被告戊○○豈會主張甲3攤
    位部分係被繼承人郭東昇所有，而甲4部分卻回答不清楚，
    故原告主張自難採信；且原告本應先舉證證明被繼承人郭東
    昇與被告己○○間之信託關係存在，今原告未能舉證自己主
    張事實為真實，被告就其抗辯事實縱令不能舉證或其所舉證
    據尚有疵累，亦應認原告之請求委無可取。從而，被繼承人
    郭東昇既與被告己○○無信託關係存在，原告主張終止信託
    契約，請求被告返還系爭攤位，如不能返還，則請求償還相
    當於使用對價之不當得利價額，於法無據。
五、從而，原告未能證明被繼承人郭東昇與被告間具有信託關係
    之事實，遽而請求被告等人返還系爭91號、甲3、甲4號攤位
    及給付相當於租金使用對價之不當得利，尚非正當，應予駁
    回，而其假執行宣告之聲請亦失所附麗，應併予駁回。
六、本件事證已臻明確，兩造其餘主張及舉證，經審酌與判決結
    果尚不生影響，均不另論述，併予敘明。
七、據上論結，本件原告之訴為無理由，依民事訴訟法第78條，
    判決如主文。
中　　華　　民　　國　　96　　年　　11　　月　　14　　日
                  家事法庭法　官　彭政章
正本係照原本作成
如對本判決上訴，須於判決送達後廿日內向本院提出上訴狀
                          書記官　陳德榮
中　　華　　民　　國　　96　　年　　11　　月　　14　　日
